最高法院刑事判決　　　　　　　一○○年度台上字第四八三號
上　訴　人　陳本儉
　　　　　　張志國
上列上訴人等因偽造文書等罪案件，不服台灣高等法院中華民國
九十九年十月二十一日第二審判決（九十九年度上訴字第二○三
○號，起訴案號：台灣台北地方法院檢察署九十八年度偵字第一
七六○八、一七六二一、一九四八六、二○五八一、二○五八四
號；追加起訴案號：台灣台北地方法院檢察署九十九年度偵字第
二○五二號），提起上訴，本院判決如下：
    主  文
上訴駁回。
    理  由
一、偽造文書部分：
按刑事訴訟法第三百七十七條規定，上訴於第三審法院，非以判
決違背法令為理由，不得為之。是提起第三審上訴，應以原判決
違背法令為理由，係屬法定要件。如果上訴理由書狀並未依據卷
內訴訟資料，具體指摘原判決不適用何種法則或如何適用不當，
或所指摘原判決違法情事，顯與法律規定得為第三審上訴理由之
違法情形，不相適合時，均應認其上訴為不合法律上之程式，予
以駁回。又原判決究有無違法，與上訴是否以違法為理由係屬兩
事。本件原審經審理結果，認上訴人陳本儉、張志國犯行明確，
因而撤銷第一審關於陳本儉偽造文書部分之科刑判決，改判依想
像競合犯之規定，從一重論處陳本儉成年人與少年共同行使偽造
公文書，足以生損害於公眾及他人八罪罪刑；又論處其共同行使
偽造公文書，足以生損害於公眾及他人七罪罪刑。另就張志國偽
造文書部分，維持第一審依想像競合犯之規定，從一重論處張志
國共同行使偽造公文書，足以生損害於公眾及他人罪刑之判決，
駁回張志國在第二審之上訴。已綜核全部卷證資料，詳加斟酌論
斷，敘明其所憑之證據及認定之理由。從形式上觀察，並無違法
情形存在。張志國上訴意旨空言指摘原判決有依法應於審判期日
調查之證據未予調查之違法云云，顯未依據卷內訴訟資料，具體
指摘，非適法之第三審上訴理由。另審理事實之法院，其認定被
告犯罪事實所憑之證據，並不以直接證據為限，間接證據亦包括
在內，凡綜合調查所得之各種直接及間接證據，本於推理之作用
得其心證，而為事實之判斷，若與事實無違，此項判斷即與完全
憑空推測迥異，自不容任意指為違法。原判決依憑上訴人二人及
共同正犯伍宏聲、王上誠、郭坤寶、黃明浩、李日新、薛明瑋、
林政輝、鄭凱文、林子右等之供述，原判決附表一所示被害人之
證詞，卷附如原判決附表一備註欄所示之證據，扣案如原判決附
表三查扣證物欄所示之物等證據資料，本於推理之作用予以綜合
判斷，認定陳本儉係自民國九十八年二月間起自組車手集團，陸
續招募上述之伍宏聲、王上誠等共同正犯加入，並與中國之詐欺
集團合作共同行騙。並非僅憑王上誠之陳述為認定其犯行之唯一
證據，且其取捨論斷並不違背經驗法則或論理法則，自無違法可
言。陳本儉上訴意旨謂：原判決僅憑王上誠之供述將其未參與之
犯罪，遽認其亦參與並任指揮，且僅以臆測之詞認其係詐欺集團
之首腦，採證違法等語，顯與法律規定得為第三審上訴理由之違
法情形，不相適合。而刑事訴訟法所稱依法應於審判期日調查之
證據，係指與待證事實有重要關係，在客觀上顯有調查必要性之
證據而言，故其範圍並非漫無限制，必其證據與判斷待證事實之
有無，具有關連性，得據以推翻原判決所確認之事實，而為不同
之認定，若僅係枝節性問題，或所證明之事項已臻明瞭，當事人
聲請調查之證據，僅在延滯訴訟，甚或就同一證據再度聲請調查
，自均欠缺其調查之必要性，原審未為無益之調查，皆無違法可
言。原判決依憑前揭證據資料，認定陳本儉確有上揭偽造文書犯
行，已如前述，則其因行使偽造文書而詐欺所取得之贓款流向如
何，顯與陳本儉有無本件犯行之待證事實無重要關係，在客觀上
不具調查之必要性，況上開事項亦不足以推翻原判決之結果，原
審未為無益之調查，難認有違背法令之處。陳本儉執此指摘，亦
非適法之第三審上訴理由。又量刑之輕重，係屬事實審法院得依
職權自由裁量之事項，苟於量刑時，已以行為人之責任為基礎，
並斟酌刑法第五十七條各款所列情狀，而未逾越法定範圍，又未
濫用其職權，即不得遽指為違法。原判決於量刑時，已依上揭規
定，就陳本儉犯罪動機、目的、手段、參與犯罪情節輕重、犯罪
所生之危害及犯後態度等一切情狀，予以綜合考量，而分別為刑
之量定，既未逾越法定刑度，又未濫用自由裁量之權限。陳本儉
上訴意旨徒憑其主觀之見解，對原判決科刑輕重予以爭執，自非
適法之第三審上訴理由。至上訴人二人其餘上訴意旨，俱對原判
決究竟如何違背法令，未依卷內訴訟資料為具體之表明，徒憑己
意，就屬原審採證認事職權之適法行使，及原判決已經調查說明
事項，任意指摘為違法，或重為單純事實上之爭辯，均不足據以
辨認原判決已具備違背法令之形式要件。綜上所述，應認上訴人
二人關於偽造文書部分之上訴，不合法律上之程式，予以駁回。
而原判決認上訴人二人尚因想像競合關係所犯刑法第三百三十九
條第一項之詐欺取財罪、第二百十六條、第二百十二條之行使偽
造特種文書罪、第一百五十八條第一項之僭行公務員職權罪部分
，因得上訴第三審之行使偽造公文書罪部分上訴既不合法，則上
開不得上訴第三審之輕罪部分，自無從依審判不可分原則，併為
實體上之審判，併予說明。
二、詐欺部分：
按刑事訴訟法第三百七十六條所列各罪之案件，經第二審判決者
，不得上訴於第三審法院，為該法條所明定。本件上訴人二人詐
欺部分，原判決撤銷第一審關於陳本儉該部分之科刑判決，改判
依想像競合之規定論處陳本儉共同意圖為自己不法之所有，以詐
術使人將本人之物交付，未遂罪刑；又論處其成年人與少年共同
意圖為自己不法之所有，以詐術使人將本人之物交付罪刑。另維
持第一審依想像競合之規定論處張志國共同意圖為自己不法之所
有，以詐術使人將本人之物交付二罪罪刑之判決，駁回張志國該
部分在第二審之上訴（即原判決附表四編號一、二部分）。因上
訴人二人上開之罪均係屬刑事訴訟法第三百七十六條第四款之案
件。依首開說明，上開部分既經第二審判決，自均不得上訴於第
三審法院。上訴人二人就此部分猶一併提起上訴，顯為法所不許
，俱應併予駁回。
據上論結，應依刑事訴訟法第三百九十五條前段，判決如主文。
中    華    民    國  一○○  年    二    月   十七   日
                      最高法院刑事第二庭
                          審判長法官  張  淳  淙  
                                法官  劉  介  民  
                                法官  蔡  彩  貞  
                                法官  陳  世  雄  
                                法官  李  嘉  興  
本件正本證明與原本無異
                                      書  記  官  
中    華    民    國  一○○  年    二    月  二十一  日
                                                     Ｍ